【裁判字號】    91,訴,1523
【裁判日期】    920626
【裁判案由】    新型專利異議
【裁判全文】
臺北高等行政法院判決                            九十一年度訴字第一五二三號
                              .
    原      告  御欽工業有限公司
    代  表  人  甲○○
    訴訟代理人  林見軍律師
    被      告  經濟部智慧財產局
    代  表  人  蔡練生（局長）
    訴訟代理人  丁○○
                乙○○兼送達.
    參  加  人  丙○○
    訴訟代理人  戊○○
右當事人間因新型專利異議事件，原告不服經濟部中華民國九十一年三月二十日經訴
字第○九一○六一○五九三○號訴願決定，提起行政訴訟，經本院裁定命參加人獨立
參加訴訟，本院判決如左：
    主  文
訴願決定及原處分均撤銷。
訴訟費用由被告負擔。
    事  實
一、事實概要：
    原告於民國八十七年十一月十六日以「嵌式燈座之固定片改良結構」向被告前身
    即中央標準局（八十八年一月二十六日改制為經濟部智慧財產局）申請新型專利
    ，經編為第00000000號審查，准予專利（下稱系爭案）。公告期間，參
    加人提出異議，經被告審定異議成立，原告不服，提起訴願，經遭決定駁回，遂
    向本院提起行政訴訟。
二、兩造聲明：
  (一)原告聲明：
    訴願決定及原處分均撤銷。
  (二)被告聲明：
    1.駁回原告之訴。
    2.訴訟費用由原告負擔。
  (三)參加人聲明：（參加人未於言詞辯論期日到場，聲明及陳述依準備程序所為而記
    載）
    駁回原告之訴。
三、兩造之爭點：系爭案是否有違專利法第九十八條第二項之規定而不符新型專利要
    件？
  (一)原告主張之理由：
    1.按新型專利係指物品之形狀、構造或裝置具有創作性及實用性，其所應用之手
      段縱令在原理上並非前所未有之創新，而係習用技術，倘若其空間形態係屬創
      新，並能產生新作用或增進該物品功效時，即符合新型專利之要件，此有最高
      行政法院八十三年度判字第二一四號判決要旨可稽。是由此足見並非新型專利
      之構成要素一有習用技術之應用，即認不符新型專利之要件，申言之，新型專
      利之組成構件要素若涉習用技術，應視其空間形態是否係屬創新，並是否能產
      生新作用或增進該物品功效，以資為斷。又上開所謂增進功效乃指增進新型整
      體物品之功效而言，非謂增進習用技術本身之功效，最高行政法院並著有七十
      六年度判字第二一四八號判決要旨可參。
    2.查被告以系爭案主要運用技術皆已由公告編號第三一九三五四號嵌燈固定片之
      結構改良專利案（下稱引證案）揭示乙節，固非無見。惟系爭案有使翼片擋部
      呈對稱型式，且在頂撐部之形狀亦容有變化，亦為被告所肯認，且原訴願決定
      機關更明白指出引證案與系爭案之二者絕有不同之處，即系爭案將引證案之從
      邊改變為與另一邊之相同設計，以使主體兩端均具備導滑與卡掣緣云云。是單
      由此說明當可俱見系爭案有關形狀或構造、裝置之空間型態已屬創新，要無疑
      義。
    3.次查，系爭案所彰顯之創新空間型態，取之與習用之「嵌式燈座之固定片結構
      改良」相互比較，該二者之功效孰高孰低，實當可立見。蓋習用固定燈座其主
      要為一片狀主體，其由端部以適當腳度延伸有傾斜狀之導引邊，且於適當位置
      設有曲弧狀之脫離部，另端延伸有一傾斜狀之從動邊及脫離部，中央由端部間
      隔設有一基部，令兩側相向彎摺成不對稱之二翼片，翼片周緣得彎摺有抵持部
    。上述習用固定燈座，使用時係將燈座裝入用以裝潢之隔板（或稱天花板）之
      透孔，使設有導引邊之翼片接觸透孔受迫變形，直到嵌入一定深度後，令一邊
      翼片之從動邊與透孔接觸，此際固定片因兩側翼片受壓變形而產生彈力，藉使
      抵持部壓於透孔邊緣，俾以形成嵌固定位之組裝功效，惟此種結構因屬不對稱
      之翼片設計，且欠缺適當之頂撐部連結導滑緣之設計，是其於按裝時，欠缺導
      滑緣之單邊翼片即會產生利切作用，而致破壞透孔之邊緣，影響美觀乃至卡掣
      之穩固度。且由於利切作用之產生，更將導致按裝過程須極度費力，且須掌握
      一定之角度嵌入方能竟功，萬一角度不對或施力過當，均會造成天花隔板之破
      壞，甚者又因該呈一片狀之翼狀固定片，並無如系爭案有頂撐部之設計，是以
      該燈座僅係透過脫離部與底持部之側面與透孔邊緣接觸時所產生之些微摩擦力
      ，達到夾持之功效，從而常使燈座定位發生欠缺穩固之不均衡狀態，且夾持之
      功效亦因而大打折扣，受有一定程度之限制，此對於大型嵌燈之按裝尤其不利
      。
    4.至系爭案主要係利用金屬板片一體沖壓成為一固定片主體，於主體兩側端形成
      對稱分設之翼片擋部，且將翼片擋部上位設成傾斜延伸之導滑緣，而下位則設
      有向內傾斜縮合之卡掣緣，並在翼片擋部周邊形成曲彎狀之頂撐部，另藉彎摺
      成型使翼片擋部因突設而具撓度彈性。經此改良設計，因上位導滑緣之斜度設
      計適當，除於按裝之際不會產生利切作用損壞天花隔板外，另亦無需藉由特定
      角度即可順利按裝，且因下位另設有向內傾斜縮合之卡掣緣，可直接提供燈具
      拉出之導引作用，是其於事後維修事宜，亦絕較習式燈座固定結構便利數倍。
      再者，本案復有頂撐部之設計，是其燈具之固定乃藉由頂撐部穿過透孔而支撐
      於透孔面板之上所生之支撐力，此等燈具定位之穩固程度，絕非習用燈座固定
      結構所可比擬，蓋一為低微摩擦力，一為強大之支撐力。實則，系爭案設計之
      重點並不是單純的將翼片改成對稱狀之設計，其重點乃在利用上位傾斜延伸之
      導滑緣及下位向內傾斜縮合之卡掣緣，構成近乎角弧狀之翼片擋部，並使角弧
      高點位設成曲彎狀之頂撐部，俾提供固定片利用導滑緣輕易進入燈置孔中，藉
      翼片彈生受壓變形時，將頂撐部越過燈置孔，直到卡掣緣擋止燈置孔之內緣時
    即完成燈具之嵌合定位，因此翼片擋部之構形設計，才是本案創作之主要標的
    ，設成對稱狀只不過是為加強嵌固定位之平穩性，而屬附隨效果，亦即此乃創
      作性之附屬條件。何況，翼片擋部之構形設計，及對稱設置之搭配性，尚必須
      考量構形角度之恰當，才可使燈具之嵌合施力更輕鬆容易，且在完成定位時得
      以提供穩固的擋止作用，而翼片擋部設成對稱狀亦要有適當的彎摺撓度，才不
      致使彈性太強增加阻力性，或是因彈性太弱失去撐掣能力，是此等設計豈是易
      而思及之事。又倘若其設計是易而思及，則為何習知固定片不設成對稱狀，是
      以被告稱以系爭案僅為簡單技術之轉用云云，究係未明本案專利創作重點所致
      之誤解。
    5.尤有進者，原告初以申請系爭案之初，即援參加人所享有引證案，以為系爭案
      申請之引證案，藉此相較比對，以期被告加以實質審定是否容有進步性，而被
      告經原告提出再審查後，亦肯認系爭案與上開援為引證案之舊式嵌燈固定片之
      結構改良容有顯著之進步性，是以方會准為系爭案之公告，而暫准專利，由此
      俱見，參加人此次所引為異議之引證案，被告早在審定公告前即已作過實質審
      斷，而認系爭案與之相較確具顯著之進步性，且非熟習該項技術者所能輕易完
      成。而今被告卻刻意忽略此點，逕以相同之證據而為前後相反之重大歧見，雖
      說專利法為防範專利專責機關審查之疏漏，設有異議及舉發制度，凡對於獲准
      專利之新型，任何人認有違反專利法之規定，均可援用律法向專責機關提起異
      議，此乃欲藉公眾審查之程序，撤銷違法之專利權。然原告所爭執者並非被告
      在接受參加人具證提出異議後，不得再重行審查。重點乃在被告對於相同之證
      據，前後受理審認之結果竟大相逕庭，而為前後不一之認定，是被告此等審定
      作為顯與最高行政法院七十九年度判字第一０九八號判決所揭「被告對同一本
      案之審查引據相同之證據資料，而為相異之處置，原告指此兩案之審定，前後
      歧異，難謂全無理由」判決要旨容有不符，而存有重大之瑕疵。
  (二)被告主張之理由：
    1.系爭案雖在部分形狀、型式上稍有變化，但系爭案主要運用技術及達成功效已
      由引證案揭示，系爭案輕微變化當屬一般知識性設計範圍之簡單調整，系爭案
      並不具進步性，此等俱已於原處分中載明，原告自不應加以斷章取義。
    2.引證案主要係於主體設二翼片，且於一翼片上設有導引邊、脫離部及交界部，
      而系爭案亦於主體兩側設翼片擋部，並形成導滑緣、卡掣緣及頂撐部，系爭案
      雖使兩翼片擋部呈對稱狀，然兩翼片擋部構造相同，且係引證案之一翼片所已
      揭示之習用技術；至於引證案於另一翼片設有從動邊，其標的在使燈具之推入
      更為省力，並無原告所稱之破壞、費力情事，且引證案另一翼片上亦設有抵持
      部，以增加穩定之嵌固功效，故原告之指稱難符事實，且無具體明確之證據資
      料佐證，當均不具公信，難以足採；故系爭案翼片擋部之構形設計已由引證案
      揭示，而系爭案採對稱狀，正如原告所稱，係屬附隨效果性質，即系爭案自可
      就引證案加以輕易擇取調整者。另引證案雖曾略載於系爭案說明書中，然專利
      案之核准發證有一定之審查程序，原處分係屬系爭案之異議事件審查，為系爭
      案公告暫准專利後之公眾審查程序，系爭案應否核准發證自應以異議審定結果
      為依據；況引證案係由原告以個人觀點載述於專利說明書，非如原告所述被告
      引據相同之證據資料，對系爭案之審查為相異之處置，故原處分並無違最高行
      政法院七十九年度判字第一○九八號判決所指情事。
  (三)參加人主張之理由：
    答辯理由同被告。
    理  由
甲、程序方面：
    原告起訴時，被告代表人為陳明邦，嗣於九十一年九月九日變更為蔡練生，茲據
    被告新任代表人具狀聲明承受訴訟，核無不合，應予准許，合先明。
乙、實體方面：
一、原告於八十七年十一月十六日以「嵌式燈座之固定片改良結構」向被告申請新型
    專利，經編為第00000000號審查，准予專利。公告期間，參加人提出異
    議，經被告審定異議成立，原告不服，提起訴願，經遭決定駁回之事實，有參加
    人異議申請書、被告九十年八月二十七日（九○）智專三（一）○二○一六字第
    ○九○八九○○一四二四號異議審定書及經濟部九十一年三月二十日經訴字第○
    九一○六一○五九三○號訴願決定書在卷可憑，堪信為真實。本件爭點應為系爭
    「嵌式燈座之固定片改良結構」新型專利案是否有違專利法第九十八條第一項第
    二款之規定，而不符新型專利要件？
二、按稱新型者，謂對物品之形狀、構造或裝置之創作或改良（專利法第九十七條規
    定參照），其可供產業上利用者，且無違反專利法第九十八條第一項各款（「．
    ．．．二、有相同之發明或新型申請在先並經核准專利者。．．．。」）得依專
    利法申請取得新型專利。又新型係運用申請前既有之技術或知識，而為熟習該項
    技術者所能輕易完成且未能增進功效者，則不得依專利法申請取得新型專利（系
    爭案審定時專利法第九十八條規定參照）。
三、被告為異議成立審定理由是以系爭案與引證案比較，二者主要均屬一體成型之固
    定片主體，並成相對狀裝設於燈座上，主體兩側形成翼片擋部（翼片），翼片擋
    部上位設傾斜延伸之導滑緣（導引邊），下位設有內縮之卡掣緣（脫離部），藉
    由彎摺成型使翼片擋部具有彈性；系爭案雖使翼片擋部呈對稱型式，及在頂撐部
    形狀稍有變化，惟系爭案主要運用技術皆已由引證案揭示，此等輕微變化當屬一
    般知識性設計範圍之簡單調整，且所能達成使燈具組裝便利，增加穩固性及配合
    裕度，亦在一般預期功效範圍內，故系爭案為運用申請前既有技術，為熟習該項
    技術者所能輕易完成且未能增進功效者，不具進步性資為論據。
四、按現行專利法對專利案之審查，除由被告依職權就發明、新型專利案之申請為形
    式及實體審查外，並另設異議及舉發制度，希藉由異議或舉發之公眾審查以彌補
    被告審查之不足。因此異議或舉發所引之證據縱係專利案申請時已於專利說明書
    引為習知技術，但如經第三人以之異議或舉發之引證案，被告經審查後有充分確
    實之理由，認同一引證案可證已准審定之專利案不具進步性，固非不得改變見解
    ，而重為異議或舉發成立之處分，但仍應就專利案說明書內所載對習知技術之改
    進何以無法達成或不具進步性以及原准予審定處分有何失誤或漏未審酌之理由詳
    加說明，亦即應就改變見解之理由加以明，以昭折服。如被告未明改變見解
    之具體理由，而就同一證據先後作相反之認定，即有違禁止反言之原則（按禁止
    反言原則於此情形下，對被告機關亦有適用）。經查，系爭案於專利說明書創作
    說明業已援引引證案為習知技術，並記載引證案之結構設計乃因抵持部之彎折弧
    度太小，致使圓尖狀端部延伸至導引邊之相連位形成尖利銳角，俾在嵌合透孔時
    對隔板產生利切作用，不但會造成透孔完整性之破壞，更因利切形成妨礙燈座裝
    入之阻力，操作上仍是相當費力的；而翼片係分別利用導引邊以底側脫離部擋止
    ，及從動邊以抵持部貼觸孔壁方式產生定位，由於擋止與貼觸之支撐受力不同，
    所提供燈座定位之拘持性有限，不適合大型之嵌式燈具裝設；且在透孔因作業疏
    忽，製成大到無法與抵持部產生貼觸時，其定位支撐即會僅有脫離部之擋止作用
    ，如此一來則因支撐性更加不足而易於形成燈座之鬆動，嚴重影響燈具使用之安
    全性。因系爭案創作目的在使燈座裝設得以均衡穩固，具有操作省力、快速之燈
    具組裝效益、達到燈置孔成型容許誤差較大之實施功效、即使是大型燈具裝設乃
    足以維持牢固定位之實用效能者（系爭案說明書第三頁至第五頁參照）。是以系
    爭案既已於專利說明書將引證案列為習知技術，說明引證案之技術缺點，並針對
    引證案之技術缺點提出改良之技術內容而申請系爭新型專利。按我國新型專利申
    請是否符合專利要件，目前仍係採實質審查原則，亦即對系爭案是否符合新型專
    利之產業上利用性、新穎性，進步性，被告均應依職權實體審查其要件。被告既
    已於系爭案申請時，就系爭案所載對引證案習知技術之改進為審質審查，被告於
    八十五年五月三日八八智專（用）０二０五七字第一一二四０五號審定書已載明
    系爭案係將一般習知燈座固定片不對稱之兩翼片改變為對稱，而設計兩翼片為對
    稱，係屬一般習知機械設計的基本知識，故係運用申請前既有之技術，而為熟習
    該項技術者所能輕易完成，且未能增進功效，而不予專利。嗣經原告補充理由申
    請再審查，被告即以八十九年八月十八日（八九）智專三（一）０五０二六字第
    八九八五００三八九三號再審查核准審定書准許系爭案之專利，堪認被告已認同
    系爭案確已就引證案之技術內容有效益之增進。雖參加人嗣後又以同一引證案作
    為異議證據，被告如未確實依引證案所載之技術或知識，針對系爭案之技術內容
    ，綜合系爭案之目的、功效予以判斷是否有功效之增進，並具體說明系爭案於專
    利說明書所記載其就引證一效益之改進何以經參加人提出異議後，改變見解認無
    法達成或不具進步性，何以根據異議理由再作不同認定，即逕引引證一之技術內
    容認系爭案之主要運用技術皆已由引證案揭示，系爭案為運用申請前既有技術，
    為熟習該項技術者所能輕易完成且未能增進功效者，不具進步性，自有違禁止反
    言之原則（被告審查基準二─二─二一頁五審查上應注意事項（一）一併參照）
    。
五、被告雖主張系爭案兩翼片擋部構造相同，且係引證案之一翼片所已揭示之習用技
    術；至於引證案於另一翼片設有從動邊，其標的在使燈具之推入更為省力，並無
    原告所稱之破壞、費力情事，且引證案另一翼片上亦設有抵持部，以增加穩定之
    嵌固功效等情，但就系爭案專利說明書內所載其可達到前述改進引證案之功效（
    詳見系爭案專利說明書第五頁創作目的之說明），是否無法達成，或不具進步性
    ，並未見原處分就此加以一一論駁明，原處分為異議成立之理由尚未充足說明。
    另系爭案專利說明書雖引參加人所提之同一引證案為習知技術，但查，系爭案說
    明書所引習知技術之附圖第一圖Ｂ，並未見於引證案專利說明書之附圖，被告主
    張於系爭案審查時關於所引之習知技術係以原告以個人觀點載述於專利說明書之
    資料為據，則系爭案專利說明書關於習知技術所引之附圖第一圖Ｂ與參加人所引
    引證案之附圖既有不同，二者之差異是否影響被告先後不同見解之出現，此部分
    事實仍待釐清，被告亦應再行審究敘明。
六、綜上所述，被告以系爭案主要運用技術皆已由引證案揭示，此等輕微變化當屬一
    般知識性設計範圍之簡單調整，且所能達成使燈具組裝便利，增加穩固性及配合
    裕度，亦在一般預期功效範圍內，故系爭案為運用申請前既有技術，為熟習該項
    技術者所能輕易完成且未能增進功效者，不具進步性而為異議成立之處分，但就
    同一之引證案於嗣後異議案之審定時作不同認定，對系爭案於專利說明書創作目
    的所記載就引證案效益之改進何以無法達成，或不具進步性，以及何以根據異議
    理由再作不同認定，原處分未具體一一說明其理由，其改變見解理由未充足說明
    ，於法尚有未洽。訴願決定予以維持，亦有未妥。原告主張撤銷訴願決定及原處
    分，為有理由，應予准許。至系爭案於專利說明書所載其就引證案效能之改進是
    否確可達成？是否具有進步性？以及被告改變見解之事由，仍待被告再加審究查
    明；另系爭案專利說明書關於習知技術所引之附圖第一圖Ｂ與參加人所引引證案
    之附圖既有不同，二者之差異是否導致被告先後不同見解之出現，此部分事實亦
    有未明，仍應由被告究明釐清，再就系爭案是否符合專利要件具體說明理由後，
    依本院上述見解另為適法之處分。
據上論結，原告之訴為有理由，爰依行政訴訟法第九十八條第三項前段，判決如主文。
中      華      民      國    九十二    年      六      月    二十六    日
                           臺 北 高 等 行 政 法 院  第三庭
                                             審判長 法  官  姜素娥
                                                    法  官  林文舟
                                                    法  官  陳國成
右為正本係照原本作成。
如不服本判決，應於送達後二十日內向本院提出上訴狀並表明上訴理由，如於本判決
宣示後送達前提起上訴者，應於判決送達後二十日內補提上訴理由書（須按他造人數
附繕本）。
中      華      民      國    九十二    年      六      月    二十六    日
                                                    書記官  王英傑


司法院資訊處製作；財團法人民間司法改革基金會備份。
